臺灣高雄地方法院刑事判決
111年度易字第92號
公  訴  人  臺灣高雄地方檢察署檢察官
被      告  韓嘉驊




選任辯護人  郭蔧萱律師
上列被告因業務侵占案件，經檢察官提起公訴（111年度偵字第1
201號），本院判決如下：
    主  文
己○○犯業務侵占罪，處有期徒刑捌月。
    事  實
一、己○○於民國110年2月間任職於「禾翔不動產有限公司」（下
    稱禾翔公司），從事仲介不動產買賣、收取斡旋金而協助客
    戶斡旋不動產買賣等業務為業，為從事業務之人。丙○○於11
    0年2月間委託禾翔公司代為議價購買高雄市○○區○○○路00巷0
    0○0號3樓房屋（下稱本案不動產），己○○遂與丙○○於110年2
    月7日簽立不動產買賣意願書，載明「自簽立本意願書至110
    年2月28日止為斡旋有效期間，...若買方之承買價款及本意
    願書之條款於斡旋有效期間內不為賣方所接受，或期滿後不
    同意繼續斡旋，則本意願書自動失效，買方所交付之斡旋金
    於失效後三日內立即由受託人無息償還買方。」，並當場收
    受丙○○交付之現金新臺幣（下同）10萬元作為斡旋金（下稱
    本案斡旋金）。詎己○○明知依禾翔公司之規定，其於收取本
    案斡旋金後，須將本案斡旋金交回禾翔公司保管，卻於收受
    本案斡旋金後，意圖為自己不法之所有，基於業務侵占之犯
    意，將業務上持有之本案斡旋金易為所有而侵占入己，並未
    交給公司保管。嗣於110年5月15日己○○離職後，禾翔公司清
    點發現尚有10萬元斡旋金未有繳回及歸還丙○○之紀錄，始悉
    上情。
二、案經禾翔公司訴由臺灣高雄地方檢察署（下稱高雄地檢署）
    檢察官偵查後起訴。　　
    理  由
壹、證據能力部分：
一、證人庚○○、丙○○警詢時之證述無證據能力：
    按被告以外之人於審判外之言詞或書面陳述，除法律有規定
    者外，不得作為證據，刑事訴訟法第159條定有明文。被告
    以外之人於檢察事務官、司法警察官或司法警察調查中所為
    之陳述，與審判中不符時，其先前之陳述具有較可信之特別
    情況，且為證明犯罪事實存否所必要者，得為證據，刑事訴
    訟法第159條之2定有明文。辯護人主張證人庚○○、丙○○於警
    詢中之證述為審判外之證述，無證據能力等語（見本院111
    年度易字第92號卷【下稱易卷】第29頁），經查，本院審酌
    證人即告訴人庚○○、證人丙○○就相同事項，均已於本院審理
    中證述在卷，所證基本內容經核與其等於警詢中之供述並無
    顯著差異，就使用證據之必要性而言，因有其等審理中之具
    結證詞可作為證據，故其等於警詢中之陳述，尚非證明犯罪
    事實之存否所必要。另證人庚○○、證人丙○○於警詢時之陳述
    ，復查無合於刑事訴訟法所定傳聞證據得為證據之例外情形
    ，是依刑事訴訟法第159條第1項之規定，應認證人庚○○、證
    人丙○○於警詢時之證述無證據能力。　
二、證人庚○○於偵查中未經具結證述之證據能力：
  ㈠被告以外之人於偵查中經檢察官非以證人身分傳喚，於取證
    時除在法律上有不得令其具結之情形者外，亦應依人證程序
    命其具結，方得作為證據，於最高法院93年台上字第6578號
    判決已就被害人部分為原則性闡釋；惟是類被害人、共同被
    告、共同正犯等被告以外之人，在偵查中未經具結之陳述，
    依通常情形，其信用性仍遠高於警詢陳述，衡諸其等於警詢
    陳述均無須具結，卻於具有特信性、必要性時即得為證據，
    則若謂該偵查中未經具結之陳述一概無證據能力，無異反不
    如警詢陳述而顯然失衡。因此被告以外之人於偵查中未經具
    結之陳述，如與警詢陳述同具有特信性、必要性，依舉輕以
    明重原則，本於刑事訴訟法第159條之2及第159條之3之同一
    法理，應為有證據能力，以彌補法律規定之不足（最高法院
    102年度第13次刑事庭會議決議參照）。
　㈡辯護人主張證人庚○○於偵查中之證述為審判外之證述，無證
    據能力等語（見易卷第29頁），經查：證人庚○○就相同事項
    ，已於本院審理中證述在卷，所證基本內容經核與其於偵查
    中之供述並無顯著差異，就使用證據之必要性而言，因有其
    於審理中之具結證詞可作為證據，其於偵查中未經具結之供
    述，已非證明本件犯罪事實之存否所必要，不具有不可取代
    性。另證人庚○○於偵查中之陳述，復查無合於刑事訴訟法所
    定傳聞證據得為證據之例外情形，是依刑事訴訟法第159條
    第1項之規定，應認證人庚○○於偵查中之陳述無證據能力。
    　
三、本判決下開所引用具有傳聞證據性質之證據資料，經檢察官
    、被告己○○及其辯護人於本院行準備程序時，均表示同意有
    證據能力（見易卷第29頁），本院審酌該等證據作成之情況
    ，既無違法取得情事，復無證明力明顯過低等情形，認以之
    作為證據應屬適當，依刑事訴訟法第159條之5第1項規定，
    對被告有證據能力。
貳、實體部分：
一、認定犯罪事實所憑之證據及其認定之理由：
　　訊據被告固不否認於前揭時間與丙○○簽立不動產買賣意願書
    ，並收取本案斡旋金，且未於收取本案斡旋金後交給禾翔公
    司保管之事實，惟矢口否認有何業務侵占之犯行，辯稱：因
    為專員尚未與本案房屋的屋主簽仲介委託書，所以伊無法將
    向丙○○收取的10萬元繳回公司，後來伊已經在110年5月15日
    離職前將本案斡旋金還給丙○○了，是因為伊跟丙○○間還有其
    他債務問題，丙○○說要等伊把債務都還清才願意將不動產買
    賣意願書之黃聯還給伊云云（見易卷第27頁）。辯護人則以
    ：屋主正式委託公司出售不動產前，被告收取之本案斡旋金
    應非屬公司之物，且被告並沒有侵占本案斡旋金，是因為被
    告與丙○○間另有債務糾紛，導致被告返還10萬元予丙○○時，
    到底是返還斡旋金或返還借款，兩人認知上有差距，被告並
    非故意要侵占本案斡旋金，況且依業界不成文之習慣及流程
    ，在賣方仲介尚未簽下來之前，他們業務員為了方便作業，
    或為搶商機，會先向想要購買的買方收取「委託金」，把意
    願書及錢都自己保管，等到仲介契約確認簽了之後，會第一
    時間趕快把這些交回公司轉成價金，所以被告主觀上並沒有
    要侵占本案斡旋金之犯意，本案僅是民事糾紛，而非業務侵
    占等語（見本院110年度審易字第65至67頁，易卷第219至22
    0頁）為被告辯護。經查：
　㈠被告於110年2月間任職於禾翔公司，從事仲介不動產買賣、
    收取斡旋金而協助客戶斡旋不動產買賣等業務為業，為從事
    業務之人。丙○○於110年2月間委託禾翔公司代為議價購買本
    案房屋，被告遂與丙○○於110年2月7日簽立不動產買賣意願
    書，載明「自簽立本意願書至110年2月28日止為斡旋有效期
    間，...若買方之承買價款及本意願書之條款於斡旋有效期
    間內不為賣方所接受，或期滿後不同意繼續斡旋，則本意願
    書自動失效，買方所交付之斡旋金於失效後三日內立即由受
    託人無息償還買方。」，並當場收受丙○○交付之本案斡旋金
    ，被告於收取本案斡旋金後並未交給公司保管之事實，業據
    證人即禾翔公司店長庚○○、證人丙○○於本院審理時證述明確
    （見易卷第95至116頁、第117至130頁），復據被告坦認在
    卷（見易卷第28頁），並有不動產買賣意願書（見高雄市政
    府警察局三民二分局高市警三二分偵字第11073431800號卷
    【下稱警卷】第10頁）等在卷可稽，此部分事實堪以認定。
　㈡證人即禾翔公司前員工戊○○於本院審理中證稱：110年間伊有
    在禾翔公司任職，當時伊得知本案房屋之屋主要出售，有去
    拜訪本案房屋之屋主，但後來屋主並沒有委託禾翔公司出售
    ，屋主確定不賣之後，伊有跟被告說屋主不賣，110年3、4
    月間有一位客戶來公司要請伊返還他委託伊去買這個房子的
    委託金，這時候屋主還沒有確定不要賣，屋主確定不賣的時
    間伊沒有印象了等語（見易卷第179頁、第186至188頁），
    而被告於本院審理中自承：證人戊○○跟伊說屋主確定不賣的
    時間點大概是110年3、4月間等語（見易卷第195頁、第212
    頁），可認本案房屋之屋主確定不出售之時間約在110年3、
    4月間或其後不久。而證人丙○○於本院審理中證稱：110年10
    月時，丁○○受被告之委託，拿10萬元給伊，說是斡旋金，伊
    就把黃聯還給丁○○，丁○○說他會拿回去還給店長等語（見易
    卷第120頁），並有丙○○110年10月5日收受斡旋金之簽收單
    （見高雄地檢111年度偵字第1201號卷【下稱偵卷】第31頁
    ）、禾翔公司收受不動產買賣意願書契約黃聯之簽收單（見
    偵卷第41頁）等在卷可稽，足認被告直至110年10月5日方將
    斡旋金10萬元返還予證人丙○○。
　㈢證人庚○○復於本院審理中證稱：買方有意願要買房子，會出
    斡旋金表示想要購買的意思，當天收的斡旋金當天就要繳給
    公司，有效期間內沒談成，或買方不繼續斡旋的話，必須在
    3天內請他們來公司領取，被告在禾翔公司任職2、3年，她
    之前承辦的案件所收取的斡旋金都有繳回公司，只有本案斡
    旋金未繳回等語（見易卷第101至103頁、第106頁），並提
    出公司規章（見易卷第233頁）為證，可知被告於110年2月7
    日收取丙○○交付之斡旋金10萬元時，即應交回公司，而被告
    於本院審理中亦自承：伊在禾翔公司任職3、4年，有經手過
    房屋買賣的案件等語（見易卷第215頁），被告於禾翔公司
    任職期間非短，且已有經手不動產買賣之經驗，又其於禾翔
    公司任職2、3年期間，均有按期將斡旋金繳回，顯然知悉於
    收受斡旋金後應當日交回公司，然卻於110年2月7日收取本
    案斡旋金後未如期繳回，顯見被告主觀上有將本案斡旋金易
    為己有之意。再佐以本案房屋之屋主於110年3、4月間即已
    確定不出售本案房屋，被告卻仍未將本案斡旋金返還予丙○○
    ，迄至禾翔公司於110年9月23日提起本件告訴後，方於110
    年10月5日委託丁○○將本案斡旋金返還予丙○○，益徵被告於1
    10年2月7日收受本案斡旋金後，即易持有為所有而侵占入己
    。被告辯稱其未見過公司規章，不知道收受斡旋金之後當日
    要交回公司云云，顯係卸責之詞，不足採信。
　㈣被告雖辯稱：因為專員尚未與本案房屋的屋主簽仲介委託書
    ，所以伊無法將向丙○○收取的10萬元繳回公司云云。惟證人
    庚○○於本院審理中證稱：依照公司的規定，斡旋金在收取當
    天就要繳回公司，被告也知道這個規定，且收斡旋金不一定
    要這個案件（賣方）有委託，不管有無簽不動產買賣意願書
    ，只要有跟客戶收斡旋金都要繳回公司等語（見易卷第102
    至103頁、第107頁），證人戊○○於本院審理中亦證稱：依照
    公司的規定，只要下斡旋金，就要把斡旋金連同不動產買賣
    意願書交回公司，不會因為屋主還沒有簽委託書，業務員就
    不用把斡旋金繳回公司，等語（見易卷第190至191頁），是
    依證人庚○○、證人戊○○上開證述內容，本案房屋之屋主縱使
    尚未簽立委託書委託禾翔公司出售本案房屋，被告於收受丙○○交付之本案斡旋金後，自應將其收受本案斡旋金一事回報
    禾翔公司，並將本案斡旋金繳回保管。被告此部分所辯，亦
    不足採。
　㈤被告及其辯護人另辯稱：被告已經在110年5月15日離職前將
    本案斡旋金還給丙○○了，是因為被告跟丙○○間還有其他債務
    問題，丙○○說要等被告把債務都還清才願意將不動產買賣意
    願書之黃聯還給被告云云。惟證人丙○○於本院審理中證稱：
    110年2月7日之前伊有借幾十萬元給被告，110年2月7日起至
    110年10月間被告有陸陸續續還伊錢，有拿現金，也有轉帳
    ，每次還款金額大約是幾千元到幾萬元不等，期間清償的總
    金額有超過10萬元，被告還款時並沒有說這是斡旋金，伊於
    110年5月間有去禾翔公司找余店長，跟余店長說伊有在永慶
    下10萬元的斡旋金，確認有無黃聯這件事情，因為當時伊已
    經察覺被告好像不老實，所以去了解事情的原委等語（見易
    卷第117至121頁、第131頁），可知被告與丙○○於本案之前
    即有債務關係，被告雖於110年2月7日起至110年10月間陸續
    交付金額超過10萬元予丙○○，但被告每次交付予丙○○之金額
    是幾千元至幾萬元不等，苟被告是因已確定屋主無出售本案
    不動產之意願而要返還斡旋金，理應一次將本案斡旋金全額
    10萬元返還，但被告卻是分次返還，顯與常情有違。又被告
    與丙○○間既有債務關係存在，則被告若是要返還斡旋金，亦
    應特意向丙○○說明，以避免其間債務關係與本案斡旋金混淆
    ，被告卻未如此為之，顯見其於110年2月7日起至110年10月
    間陸續返還金額幾千元至幾萬元不等予丙○○，並非本案斡旋
    金。再輔以證人庚○○於本院審理中亦證稱：丙○○在被告離職
    前一個月有到禾翔公司跟伊說被告有跟伊收一筆斡旋金，還
    沒拿給他，並拿黃聯給伊看等語（見易卷第97頁、第108至1
    09頁），倘被告所述其於110年5月15日離職前已將本案斡旋
    金返還予丙○○，係因其與丙○○間尚有債務關係存在，故丙○○
    不願返還不動產買賣意願書之黃聯為真，丙○○應無可能再至
    禾翔公司詢問斡旋金乙事，益徵被告於110年5月15日離職前
    並未將本案斡旋金返還予丙○○，被告及辯護人前開所辯，亦
    不足採。
　㈥辯護人另辯稱：本案屋主正式委託禾翔公司出售本案不動產
    前，被告向丙○○收取本案斡旋金，應非屬公司之物，被告並
    不該當業務侵占之構成要件云云。惟按刑法業務之概念，係
    採事實業務說，即以反覆同種類行為為目的之社會活動，凡
    行為人本於業務執行關係而取得支配管領之物，即業務上所
    持有之物。而被告既以禾翔公司名義與丙○○簽立不動產買賣
    意願書，則丙○○所認定之委託對象即為禾翔公司公司，被告
    基此向丙○○收受而持有之斡旋金，自屬業務上持有之物，辯
    護人前開所辯，顯係對業務侵占之構成要件有所誤會，難以
    憑採。
　㈦綜上所述，被告前開所辯，純屬事後卸責之詞，委無足採，
    被告前開業務侵占犯行足以認定，應予依法論罪科刑。　
二、論罪科刑：
　㈠核被告所為，係犯刑法第336條第2項之業務侵占罪。
　㈡爰以行為人責任為基礎，審酌被告正值壯年，非無謀生能力
    ，卻不思循正當管道獲取金錢，竟利用其於禾翔公司從事仲
    介不動產買賣、收取斡旋金而協助客戶斡旋不動產買賣契約
    等業務之機會，侵占本案斡旋金入己，不僅破壞禾翔公司對
    其合法、忠實履行業務之信賴，更造成被害人丙○○受有財產
    上損害，所為實屬不該；並酌以被告否認犯行之犯後態度，
    及被告於禾翔公司提起本件告訴後，已將10萬元返還予丙○○
    ，有丙○○110年10月5日收受斡旋金之簽收單在卷可憑（見偵
    卷第31頁），足見本案所生損害業經相當填補；再衡以被告
    侵占金額非鉅；兼衡被告前有詐欺前科紀錄之素行（未構成
    累犯），有臺灣高等法院被告前案紀錄表附卷可參；暨其於
    本院審理中自陳大學畢業之智識程度，行為時年收入約100
    多萬元，有二名未成年子女，現由前夫照顧之生活狀況（見
    易卷第217頁）等一切情狀，量處如主文所示之刑，以資懲
    儆。
三、按犯罪所得，屬於犯罪行為人者，沒收之；犯罪所得之沒收
    ，於全部或一部不能沒收或不宜執行沒收時，追徵其價額；
    犯罪所得已實際合法發還被害人者，不予宣告沒收或追徵，
    刑法第38條之1第1項、第3項、第5項定有明文。查被告所侵
    占本案斡旋金，已返還給丙○○，業經說明如前，則依上揭規
    定，毋庸宣告沒收或追徵價額。
據上論斷，應依刑事訴訟法第299條第1項前段，判決如主文。
本案經檢察官甲○○提起公訴，檢察官乙○○到庭執行職務。
中　　華　　民　　國　　111 　年　　10　　月　　12　　日
                  刑事第十庭    審判長法　官  曾鈴媖媖

                                      法  官  蔣文萱

                                      法  官  吳俞玲
以上正本證明與原本無異。
如不服本判決應於收受判決後20日內向本院提出上訴書狀，並應
敘述具體理由。其未敘述上訴理由者，應於上訴期間屆滿後20日
內向本院補提理由書(均須按他造當事人之人數附繕本)「切勿逕
送上級法院」。
中　　華　　民　　國　　111 　年　　10　　月　　12　　日
                                      書記官  陳芳蘭
附錄本案論罪科刑法條全文：
中華民國刑法第336條第2項
對於業務上所持有之物，犯前條第1項之罪者，處6月以上5年以
下有期徒刑，得併科9萬元以下罰金。